【裁判字號】    94,訴,3655
【裁判日期】    951213
【裁判案由】    水利法
【裁判全文】
臺北高等行政法院判決
                                    94年度訴字第003655號
                              .
原      告  中港砂石企業股份有限公司
代  表  人  甲○○董事長）住.
訴訟代理人  劉憲璋律師
被      告  經濟部
代  表  人  乙○○（部長）
訴訟代理人  戊○○
            丙○○
            丁○○
上列當事人間因水利法事件，原告不服行政院中華民國94年9 月
21日院臺訴字第0940090002號、94年9 月23日院臺訴字第094009
0234號、94年9 月23日院臺訴字第0940090269號、94年9 月23日
院臺訴字第0940090279號、94年9 月26日院臺訴字第0940090256
號、94年9 月26日院臺訴字第0940087674號及94年9 月26日院臺
訴字第0940089632號等訴願決定，提起行政訴訟，本院判決如下
：
    主  文
原告之訴駁回。
訴訟費用由原告負擔。
    事  實
一、事實概要：原告前於臺中縣烏日鄉○○段烏溪河川區域內施
    設碎解洗選場設備及未經許可堆置砂石約62500 立方公尺，
    經被告所屬水利署第三河川局（下稱第三河川局）河川巡防
    員於民國（下同）94年1 月13日上午9 時30分查獲，被告乃
    以94年1 月14日經授水字第09420268050 號處分書（如附表
    編號1 ）以原告違反水利法第78條第4 款及第78條之1第3款
    規定，依同法第92條之2 第7 款處以罰鍰新臺幣（下同）50
    0 萬元，並限其於94年2 月28日前回復原狀、拆除、清除違
    禁設施，如未依上開規定期限回復原狀、拆除、清除違禁設
    施，則依同法第93條之4 規定按日罰鍰至前開處分辦理完竣
    之日止。嗣原告並未依限回復原狀、拆除、清除違禁設施，
    復經第三河川局河川巡防員自94年3 月2 日起至同年6 月22
    日前往現場勘查屬實，被告遂依水利法第93條之4 規定，陸
    續以94年3 月12日經授水字第09420268800 號等處分書，處
    以罰鍰1 萬元至5 萬元（詳如附表編號2 至84），並於94年
    6 月24日以經授水字第09420270590 號處分書（詳如附表編
    號85）命原告於94年6 月28日前回復原狀、拆除、清除違禁
    設施，逾期未履行，則依行政執行法第32條規定直接強制執
    行。原告對前揭處分均不服，提起訴願，均遭決定駁回，遂
    提起本件行政訴訟。
二、兩造聲明：
（一）原告聲明：
  １、訴願決定及如附表所示處分均撤銷。
  ２、訴訟費用由被告負擔。
（二）被告聲明：
  １、駁回原告之訴。
  ２、訴訟費用由原告負擔。
三、兩造之爭點：
（一）原告主張之理由：
  １、原告於67年起即在臺中縣烏日鄉○○段396 、334 、 333
      、394 、395 地號（原為段小段275 之3 、 275
      之5 、274 、274 之2 、272 之6 、273 之3 ）土地上堆
      置砂石原料及成品，此有經濟部67年核發之原告設立登記
      證、臺中縣霧峰地政事務所70年間核發之土地所有權狀、
      74年臺中縣政府函准設置砂石臨時起卸場與碎石機作業機
      械配置函及臺中縣政府67年12月12日函原告在烏溪渡船頭
      段河川公地採取砂石（其臨時起卸場施設在烏日鄉○○村
      ○○段小段第275 之5 號等河川地）需用電動機伍百
      馬力用電證明可證。而第三河川局前於92年4 月30日雖曾
      以水三管字第09202006540 號通知原告將於92年5 月8 日
      會勘有關原告於河川區域內施設構造物申請自行拆除現場
      勘查等事宜，其後原告已依第三河川局之指示拆除完畢並
      經第三河川局現場勘查屬實，之後原告雖有堆置土石之事
      ，惟並未增設其他設施。
  ２、本件94年1 月13日相關單位會勘當日，第三河川局人員並
      未經地籍鑑界程序，且會勘紀錄亦未記載相關砂石場設備
      位置及砂石堆置範圍，竟稱經該局派員至現場測量並套繪
      臺灣省政府79年8 月4 日之河川圖籍，而認定原告有違反
      水利法第78條第4 款及第78條之1 第3 款規定，且砂石堆
      置於河川行水區內數量達62500 立方公尺，本件94年1 月
      14日經授水字第09420268050 號處分所據之事實，有極大
      瑕疵和不合常理之處：
    (1)第三河川局未會同地籍鑑界主管之地政單位，亦未會請河
      川圖籍勘測主管之水利署河川勘測隊，更未會同原告之公
      司人員協同辦理現場勘測，且未提出測量成果圖，所稱派
      員至現場測量乙事顯然不實。
    (2)第三河川局既無前項所稱現場紀錄及文書相關資料，竟稱
      將測量結果套繪於河川圖籍上據以判斷，實質上套繪結果
      已無從做為判斷依據，另系爭區域於89年辦理地籍重測，
      第三河川局仍用79年河川圖籍來套繪，其中差異未修正，
      更突顯該份河川圖籍公正性之不可信，其套繪結果應無從
      維持。且系爭土地於95年4 月18日始編定為河川區域，被
      告稱系爭土地於69年即編定為河川區域，顯有不實。
    (3)又依據數學觀點及測量實務，物體體積數據係長度、寬度
      、高度的乘績，圖籍套繪應只能獲得面積，不可能顯示出
      體積，第三河川局所稱砂石堆置於河川行水區內數量達62
      500 立方公尺乙節，實屬子虛烏有。
  ３、再者93年1 月13日取締時當場並未告知將採取任何行政行
      為，且該紀錄亦無明確證據顯示違法之事實，簽名按印只
      是要勘查之先行為，第三河川局以此作為其事後所為行政
      行為認可，有違證據原則。
  ４、另按「行政機關作成限制或剝奪人民自由或權利之行政處
      分前，除已依39條之規定，通知處分相對人陳述意見或決
      定舉行聽證者外，應給予該處分相對人陳述意見之機會。
      」行政程序法第101 條定有明文。按本件行政處分，被告
      於作成處分前，未通知原告陳述意見，亦有違法定程序。
  ５、依行政程序法第38條規定：「行政機關調查事實及證據，
      必要時得據實製作書面紀錄。」同法第39條規定：「行政
      機關基於調查事實及證據之必要，得以書面通知相關之人
      陳述意見。…」同法第43條規定：「行政機關為處分或其
      他行政行為，應斟酌全部陳述與調查事實及證據之結果，
      依論理及經驗法則判斷事實真偽，並將其決定及理由告知
      當事人。」被告均未循上開規定辦理，而逕為心證及逾越
      之裁量，已違反行政程序法第1 條制定之意旨，違背「公
      正、公開、民主、依法行政原則，保障人民權益」美意。
      再者，原告配合政府之政策，於92年6 月16日依第三河川
      局指示期限拆除原合法設置，惟位於河川區域之設施，並
      經於同年7 月4 日會同相關單位完成現場會勘殆無疑義，
      原告之後並未增設其他設施，處分書所附相片雖攝影日期
      為94年1 月11日，但與92年7 月4 日會勘完成現場一樣，
      在無任何證據證明原告有任何增設構造物之情況下，如何
      認定原告有在烏溪河川區域內「施設碎解洗選設備」？倘
      若原告有增設設施，何以第三河川局自92年7 月4 日起至
      94年1 月13 日 止，期間長達18個月，均未對原告作出改
      善或處罰措施？足證原處分所附照片所指應是92年7 月4
      日以前，經第三河川局主辦人員准許留下之設備，故原處
      分就以上有利於原告之主張，並未予究明，遽予處分，自
      有不當。
  ６、按「一行為同時觸犯刑事法律及違反行政法上義務者，依
      刑事法律處罰之。」行政罰法第26條第1 項前段定有明文
      ，其立法理由以「一行為同時觸犯刑事法律及違反行政法
      上義務規定時，由於刑罰與行政罰屬對不法行為之制裁，
      而刑罰之懲罰作用較強，故依刑事法律處罰，即足資警惕
      時，實無一事二罰再處行政罰之必要，且刑事法律處罰，
      由法院依法定程序為之，較符合正當法律程序，應予優先
      適用。」查臺灣臺中地方法院檢察署94年度偵字第5046號
      、6737號起訴書以「被告甲○○明知緊鄰中港砂石公司之
      烏溪溪畔及烏溪河床，為經濟部水利署第三河川局所管理
      之國有土地，於緩起訴期間（93年3 月29日至95年3 月28
      日）竟意圖為自己不法之利益，自93年12月間起，竊佔該
      國有河川行水區土地，擅自堆置砂石原料及成品及設置輸
      送帶機具，嗣第三河川局委託建宜測量工程公司於94年 1
      月11日至上址測量結果，其竊佔之國有河川土地面積約為
      10250 公頃，堆置之砂石數量約為62500 立方公尺，第三
      河川局乃依法對中港砂石公司科處罰鍰，並限於94年2 月
      28日前，將上揭河川區域內設碎石解洗選設備及堆置砂石
      拆除、清除及恢復原狀。詎甲○○未依限辦理。第三河川
      局乃自94年3 月2 日起至同年6 月22日止，連續開立83張
      罰鍰處分書」，該案刻由台灣臺中地方法院以94年度易字
      第2117號審理中，因一行為已遭刑事追訴，不應再處以行
      政罰。
  ７、況縱原告有違反行政法上之義務，惟被告未審酌違反之情
      節，逕以科處罰鍰之最高額500 萬元，亦有違行政程序法
      第7 條之比例原則。
（二）被告主張之理由：
  １、依水利法第78條第4 款規定，河川區域內禁止建造工廠或
      房屋，其有違反者，應依同法第92條之3 第5 款規定，處
      60萬元以上300 萬元以下罰鍰；復依水利法第78條之1 第
      3 款規定，河川區域內採取或堆置土石應經許可始可為之
      ，其有違反者，應依同法第92條之2 第7 款規定，處 100
      萬元以上500 萬元以下罰鍰。
  ２、本件原告工廠登記證設廠地點係位於臺中縣烏日鄉○○段
      387、393－1、400－1、401及402 等地號土地，惟原告工
      廠之碎解洗選設備機械區、輸送帶、砂石堆及砂石成品，
      經第三河川局派員至現場測量並套繪被告92 年5月1 日經
      授水字第09220205430 號公告之烏溪河川區域第80號河川
      圖籍，係位於同地段316 、332 、333 、334 等地號及未
      登錄之河川公地上，其中除316 及332 大部分土地係位於
      河川區域外，餘均在河川區域內，並非在上開許可範圍內
      ，屬非法施設，故原告於河川區內施設砂石碎解洗選場及
      未經許可堆置砂石之違規事實，已甚為明確，況且其堆置
      砂石地點幾乎都在河川公地上，第三河川局派員至現場測
      量結果，原告未經許可所堆置土石數量約62500 立方公尺
      ，依「經濟部水利署辦理違反水利法案件罰鍰金額裁罰基
      準」第92條之2 裁量基準計算（不足1000立方公尺部分以
      1000立方公尺計），本應裁罰金額為720 萬元，（計算式
      為(00000-0000)/1000 ×10萬元+100萬元＝720 萬元），
      惟超過罰鍰金額上限，故被告以如附表編號1 所示之處分
      處以最高罰鍰金額500 萬元處罰，並無不當。
  ３、原告碎解洗選設備機械區部分設備及輸送帶，經套繪烏溪
      第80號河川圖籍，確係位於河川區域內，原告所稱前已自
      行拆除施設構造物及第三河川局自92年7月4日起至94年 1
      月13日止，均未對原告作出改善或處罰措施，並無礙於其
      違反水利法規定之事實認定。另現場照片拍攝日期為94年
      1 月11日，原告所稱係92年7 月4 日前之照片，顯為推託
      之詞。
  ４、又原告於河川區域內未經許可堆置土石數量，經被告所屬
      水利署第三河川局現場測量結果，土石堆鄰近地盤高程分
      別為18.11公尺至25.01公尺之間，土石堆高程則界於28.1
      9公尺至31.10公尺之間，平均高差約為6.1 公尺左右，堆
      置面積約10250平方公尺，其堆置數量為62500立方公尺，
      （測量實測圖參照），非無數據根據。
  ５、再者，原告碎解洗選場前因未經合法施設，曾經被告所屬
      水利署第三河川局於92年7 月4 日現場會勘後，自行拆除
      完成，如今又於原地重設及堆置土石，可見原告本即明知
      該行為係違法且事實明確，故未另行通知其陳述意見，且
      第三河川局於94年1 月13日前往現場取締時，業經原告於
      取締紀錄簽名捺印在案，非原告所稱有違行政程序法相關
      規定。
  ６、末按原告施設碎解洗選場設備及堆置土石之範圍，除在河
      川區域內，亦有部分在河川區域外，第三河川局為確認其
      於河川區域內施設之設備及堆置土石數量，故於94年1 月
      13日取締紀錄違反令事實欄第2 項載明：「經初步查看其
      堆置土石及廠區位於河川區域內。…」，並非原告所稱無
      明顯違法事實。況且上開現場取締紀錄業已載明「上列事
      項經查與事實相符，檢查人員在執行檢查時並無不法行為
      及造成任何財產損失，願無異議接受處分特具切結」，並
      經原告審視簽名捺印在案，原告指稱有違證據原則，顯為
      飾辯之詞。是本件被告基於維護河川正常機能及河防安全
      之河川管理需要，依法所作處分，並無違誤。
    理  由
一、本件被告之代表人於訴訟進行中依序由何美玥變更為黃營杉
    、乙○○，茲由被告繼任代表人遞序具狀向本院聲明承受訴
    訟，核無不合，應予准許。
二、原告起訴主張：原告於67年起即在臺中縣烏日鄉○○段 396
    、334 、333 、394 、395 地號土地上堆置砂石原料及成品
    ，有關於河川區域內施設構造物前於92年5 月8 日經第三河
    川局會勘後已依第三河川局之指示拆除完畢並經第三河川局
    現場勘查屬實，之後雖有堆置土石之事，惟並未增設其他設
    施。94年1 月13日相關單位會勘當日，第三河川局人員並未
    經地籍鑑界程序，且會勘紀錄亦未記載相關砂石場設備位置
    及砂石堆置範圍，是被告據以作成94年1 月14日經授水字第
    09420268050 號處分之事實顯有瑕疵。本件93年1 月13日取
    締時當場並未告知將採取任何行政行為，且該紀錄亦無明確
    證據顯示違法之事實，簽名按印只是要勘查之先行為，第三
    河川局以此作為其事後所為行政行為認可，有違證據原則。
    另被告於作成處分前，未通知原告陳述意見，有違法定程序
    ，其就有利於原告之主張未予究明，遽予處分，亦違反行政
    程序法第1 條及公正、公開、民主、依法行政原則，又本件
    原告代表人甲○○已因竊佔國有河川土地之事遭臺灣臺中地
    方法院檢察官提起公訴，故依行政罰法第26條第1 項前段規
    定，此一行為自不應再處以行政罰。另縱原告有違反行政法
    上之義務，惟被告未審酌違反之情節，逕以科處罰鍰之最高
    額500 萬元，亦有違行政程序法第7 條之比例原則，為此，
    依行政訴訟法第4 條第1 項規定提起本件訴訟，求為判決如
    訴之聲明所示云云。
三、被告則以：本件原告工廠登記證設廠地點係位於臺中縣烏日
    鄉○○段387 、393 －1 、400 －1 、401 及402 等地號土
    地，惟原告工廠之碎解洗選設備機械區、輸送帶、及堆置之
    砂石堆及砂石成品，經第三河川局派員至現場測量並套繪被
    告92年5 月1 日經授水字第09220205430 號公告之烏溪河川
    區域第80號河川圖籍，係位於同地段316 、332 、333 、33
    4 等地號及未登錄之河川公地上，其中除316 及332 大部分
    土地係位於河川區域外，餘均在河川區域內，並非在上開許
    可範圍內，自屬非法施設。又第三河川局派員至現場測量結
    果，原告未經許可所堆置土石數量約62500 立方公尺，依「
    經濟部水利署辦理違反水利法案件罰鍰金額裁罰基準」第92
    條之2 裁量基準計算，本應裁罰金額為720 萬元，故如附表
    編號1 所示之處分處以最高罰鍰金額500 萬元，並無不當。
    又原告曾因於河川區域內砂石碎解洗選場設備拆除之事經第
    三河川局現場會勘後自行拆除完成，今又於原地重設及堆置
    土石，足見其明知該行為係違法，94年1 月13日現場取締時
    ，原告於取締紀錄簽名捺印在案，被告所為並未違反行政程
    序法相關規定及證據原則，系爭處分均無違誤等語，資為抗
    辯。
四、按「河川區域內，禁止下列行為…四建造工廠或房屋」、「
    河川區域內之下列行為應經許可：一、施設、改建、修復或
    拆除建造物。二、排注廢污水或引取用水。三、採取或堆置
    土石。」、「有下列情形之一者，處新臺幣一百萬元以上五
    百萬元以下罰鍰：…七、違反第七十八條之一第三款、第七
    十八條之三第二項第三款規定，未經許可採取或堆置土石者
    。」、「違反第四十六條、第四十七條、第五十四條之一、
    第六十三條之三、第六十三條之五、第六十五條、第七十八
    條、第七十八條之一、第七十八條之三規定者，主管機關得
    限期令行為人回復原狀、拆除、清除或適當處分其設施或建
    造物；屆期不遵行者，得按日連續處新臺幣一萬元以上五萬
    元以下之罰鍰。」為水利法第78條、第78條之1 、第92條之
    2 第7 款、第93條之4 所明定。
五、經查，本件如事實概要欄所述之事實，除是否施設碎解洗選
    場設備及堆置砂石之數量外，餘為兩造所不爭執，且有現場
    照片附本院卷第122 頁至第132 頁、94年1 月13日執行違反
    水利法現場取締紀錄、94年1 月11日烏溪中港砂石場違規案
    件測量實測圖附被告答辯狀附卷第5 頁、第6 頁可參，洵堪
    信實。至於兩造爭執各點，本院判斷如下：
（一）本件第三河川局於94年1 月13日至現場取締時，曾通知原
      告到場會同查勘，原告之代表人甲○○當日親至現場陳述
      意見，雙方就原告未經許可於河川區域內施設碎解洗選場
      設備及砂石堆置之位置、範圍及數量曾確認以94年1 月11
      日現場測量成果為據一節，業據94年1 月13日執行違反水
      利法現場取締紀錄明載「一、違反法令事實（取締情形）
      ：…2 、經初步查看其堆置土石及廠區位於河川區域內。
      …二、勘查事項：（一）甲○○是否你本人？是…（八）
      執行人員對於前述行為之認定與依據。本局將依94年1 月
      11日現場測量成果依規定辦理。…上列事項經查與事實相
      符，檢查人員在執行檢查時並無不法行為及造成任何財產
      損失，願無異議接受處分特具切結」等語明確，並經原告
      代表人簽署無訛。而第三河川局前於94年11月10日即至現
      場勘查，當日原欲測量但為原告所拒，故第三河川局駐警
      隊隊員林錦楨乃於94年1 月11日再行協同訴外人建宜公司
      負責測量外業之人員柯俊利、朱勝興至現場測量，測量範
      圍包括土石原料（天然級配）、成品、機械區、砂堆、輸
      送帶，柯俊利、朱勝興係依第三河川局在烏溪該河川區域
      設置之斷面樁，以地形測量法並以光波測距儀實地測量後
      ，旋於同日返回建宜公司，並由建宜公司負責測量內業（
      即將實地測量之數據轉繪製圖）之林瑞德，將該光波測距
      儀所測得之相關數據連線電腦，並以自動連線成圖之軟體
      繪製成圖等情，亦據證人柯俊利、朱勝興、林瑞德於臺灣
      臺中地方法院94年度易字第2117號刑事案件審理中證述綦
      詳，並經該案刑事庭審認屬實（臺灣臺中地方法院94年度
      易字第2117號刑事判決附卷第199頁、第200頁參照），而
      94年1月11日現場測量成果（即如94年1月11日烏溪中港砂
      石場違規案件測量實測圖所示）就原告違章於河川區域內
      施設碎解洗選場設備及砂石堆置之位置、範圍及數量詳為
      記載，據此，原告確有於臺中縣烏日鄉○○段烏溪河川區
      域內施設碎解洗選場設備及未經許可堆置砂石約62500 立
      方公尺之違章情事，洵堪認定。原告徒言系爭處分作成前
      未通知原告陳述意見、會勘紀錄未記載相關設備位置及砂
      石堆置範圍，有違行政程序法第1 條及公正、公開、民主
      、依法行政原則、證據原則云云，顯無可採。
（二）本件原告於河川區域內未經許可堆置土石之數量，第三河
      川局與測量人員係依該局在烏溪該河川區域設置之斷面樁
      ，以地形測量法並以光波測距儀實地測量後，將該光波測
      距儀所測得之相關數據連線電腦，並以自動連線成圖之軟
      體繪製成圖等情，已如前述，從而，被告依現場測量結果
      ：土石堆鄰近地盤高程分別為18.11公尺至25.01公尺之間
      ，土石堆高程則界於28.19公尺至31.10公尺之間，平均高
      差約為6.1公尺左右，堆置面積約10250平方公尺，計算原
      告堆置土石數量約為62500 立方公尺，即屬有據，原告爭
      執被告未至現場測量、圖籍套繪應只能獲得面積，不可能
      顯示出體積云云，要無可取。
（三）又本件被告套繪之烏溪河川圖籍第80號係92年5月1日核定
      公告一節，有經濟部92年5月1日經授水字第 09220205430
      號公告附卷第171頁、第172頁可憑，原告稱被告仍用79年
      河川圖籍套繪云云，並未舉證以實其說，亦無可採。
（四）另原告雖執台中縣大里地政事務所95年6月5日函（附卷第
      151頁、第152頁參照）主張：系爭土地於95年間始編定為
      河川區域云云，惟查，台中縣大里地政事務所95年6 月 5
      日函備註欄固記載：「異動：89年11月22日分割自000-00
      00地號，依據經濟部水利署第三河川局95年4 月18日水三
      管字第095052005650號函辦理」等語，惟查第三河川局95
      年4 月18日水三管字第095052005650號函旨在回覆台中縣
      大里地政事務所函查臺中縣烏日鄉○○段307- 1地號等37
      筆土地是否為河川區域內土地之事，並非河川區域之公告
      ，此有第三河川局上開函文附卷第170 頁至172 頁可稽，
      原告執之稱系爭土地於95年間始編定為河川區域云云，顯
      屬乏據。
（五）原告另主張伊配合政府之政策，於92年6 月16日依第三河
      川局指示期限拆除原設置位於河川區域之設施，完成之後
      並未增設其他設施，處分書所附相片雖攝影日期為94 年1
      月11日，但與92年會勘拆除完成現場一樣云云，惟查，本
      件原告於92年間拆除原設置位於河川區域之設施一節，固
      屬實情，惟查，原告92年間碎解洗選場設備及土石堆置位
      置，與本件94年1 月11日現場測量及攝影所得者顯有不同
      一節，有92年5 月1 日公告之河川籍圖第80號、94年1 月
      11日烏溪中港砂石場違規案件測量實測圖、92年5 月15日
      、92年5 月30日、92年6 月15日現場照片附被告答辯狀附
      卷第441 頁、第6 頁、本院卷第154 頁至156 頁、122 頁
      至132 頁可參，而此參諸原告前於92年間已將其設置於河
      川區域內之碎解洗選場設備自行拆除完妥，並經被告於92
      年7 月4 日至現場會勘無誤（原告92年6 月12日中港字第
      0920616 號函、92年7 月4 日會勘紀錄附卷第144 頁至14
      6 頁參照），是系爭河川區域於斯時已無違章設置之碎解
      洗選場設備甚明，今原告復遭被告查獲於河川區域內施設
      碎解洗選場設備，益徵此河川區域內之設施為92年7 月 4
      日後重新設置，原告主張伊於92年7 月後並未增設其他設
      施，94年1 月11日所攝之現場照片與92年7 月4 日會勘完
      成現場一樣，原處分所附照片所指應是92年7 月4 日以前
      ，經第三河川局主辦人員准許留下之設備云云，洵無可取
      。
六、次按「第九十二條之二第七款（違反第七十八之一第三款、
    第七十八條之三第二項第三款規定，未經許可採取或堆置土
    石者；罰鍰金額一百萬元以上五百萬元以下）…一、採取土
    石在五百立方公尺以下者，罰一百萬元，每增加一百立方公
    尺（不足一百立方公尺，以一百立方公尺計之）加罰十萬元
    ；堆置土石在一千立方公尺以下者，罰一百萬元，每增加一
    千立方公尺（不足一千立方公尺，以一千立方公尺計之）加
    罰十萬元。」為經濟部水利署辦理違反水利法案件罰鍰金額
    裁罰基準所明定，上開裁罰基準係主管機關經濟部就轄內違
    反水利法案件，依水利法第92條之2、3、5及第93條之2相關
    規定科處者，為使其罰鍰金額具一致性標準所訂定，該裁罰
    基準分別就水利法第92條之2、3、5及第93條之2等違章事件
    不同情節（行為人行為是否發生於汛期中、是否致人受有損
    害、致人傷亡等），訂定不同之處罰額度，與法律授權目的
    尚無牴觸，從而，被告及所屬援引上開裁罰基準作成行政處
    分，自屬適法。本件原告確有於臺中縣烏日鄉○○段烏溪河
    川區域內施設碎解洗選場設備及未經許可堆置砂石約 62500
    立方公尺之違反水利法第78條第4 款及第78條之1 第3 款規
    定情事，已如前述，從而，如附表編號1 所示之處分，按原
    告違章情節及堆置砂石之數量（約62500 立方公尺）依第92
    條之2 第7 款規定及上開裁罰基準計算本件應裁罰金額為50
    0 萬元〔計算式：(00000-0000)÷1000×10萬元＋100 萬元
    ＝720 萬元，不足1000立方公尺部分以1000立方公尺計，惟
    720 萬元超過罰鍰金額上限，故處以最高罰鍰金額500 萬元
    〕，並限原告於94年2 月28日前回復原狀、拆除、清除違禁
    設施，如未依上開規定期限回復原狀、拆除、清除違禁設施
    ，則依同法第93條之4 規定按日罰鍰至前開處分辦理完竣之
    日止，並無不當。原告主張如附表編號1 所示處分之裁罰金
    額違反比例原則云云，尚不足採。
七、再查，本件原告於收受附表編號1 所示處分後，並未依限於
    94年2 月28日前回復原狀、拆除、清除違禁設施，經第三河
    川局自94年3 月2 日起至同年6 月22日前往現場勘查屬實等
    情，有掛號郵件收件回執附卷第133 頁、現場取締紀錄、現
    場照片等件附被告答辯狀附卷第93頁至第388 頁可參，堪信
    為真實，從而，被告依水利法第93條之4 規定，陸續以94年
    3 月12日經授水字第09420268800 號等處分書，處以罰鍰 1
    萬元至5 萬元（明細詳如附表編號2 至84），並於94年6 月
    24日以經授水字第09420270 590號處分書（附表編號85）命
    原告於94年6 月28日前回復原狀、拆除、清除，逾期未履行
    者，依行政執行法第32條規定直接強制執行，揆諸首揭規定
    自無不合。
八、末按「一行為同時觸犯刑事法律及違反行政法上義務規定者
    ，依刑事法律處罰之。但其行為應處以其他種類行政罰或得
    沒入之物而未經法院宣告沒收者，亦得裁處之。」固為94年
    2月5日公布之行政罰法第26條第1 項所明定，惟「本法自公
    布後一年施行。」亦經同法第46條定有明文。經查，本件違
    章行為發生時點及行政處分作成之時，均在95年2 月行政罰
    法施行之前，而該法並無溯及適用之明文，從而，原告主張
    ：本件原告代表人甲○○已因竊佔國有河川土地之事遭臺灣
    臺中地方法院檢察官提起公訴（經臺灣臺中地方法院判處有
    期徒刑9月），故依行政罰法第26條第1項前段規定，因此一
    行為已遭刑事追訴，不應再處以行政罰云云，應屬誤會。
九、綜上所述，本件如附表所示之處分認事用法均無違誤，訴願
    決定遞予維持，亦無不合，原告徒執前詞，訴請撤銷訴願決
    定及如附表所示之處分，為無理由，應予駁回。
十、本件事證已臻明確，兩造其餘攻擊、防禦方法，經核與判決
    之結果不生影響，無庸逐一論述，併予敘明。
據上論結，本件原告之訴為無理由，爰依行政訴訟法第98條第 3
項前段，判決如主文。
中    華    民    國    95    年    12    月    13    日
                      第一庭審判長法  官  王立杰
                                  法  官  劉錫賢
                                  法  官  周玫芳
上為正本係照原本作成。
如不服本判決，應於送達後20日內，向本院提出上訴狀並表明上
訴理由，如於本判決宣示後送達前提起上訴者，應於判決送達後
20日內補提上訴理由書（須按他造人數附繕本）。
中    華    民    國    95    年    12    月    13    日
                                  書記官  何閣梅


司法院資訊處製作；財團法人民間司法改革基金會備份。
